【裁判字號】    94,訴,1307
【裁判日期】    950331
【裁判案由】    有關核發證明事務
【裁判全文】
臺北高等行政法院判決
                                     94年度訴字第01307號
                              .
原      告  甲○○
訴訟代理人  乙○○
被      告  臺北縣政府
代  表  人  丙○○縣長）住同.
訴訟代理人  丁○○
上列當事人間因有關核發證明事務事件，原告不服行政院農業委
員會中華民國94年3 月7 日農訴字第0940100696號訴願決定，提
起行政訴訟。本院判決如下：
    主  文
原告之訴駁回。
訴訟費用由原告負擔。
    事  實
一、事實概要：
    緣原告前申請核發台北縣永和市○○段19–3 、19–5 、26
    號等土地（下稱系爭土地）作農業使用證明，前經被告依據
    永和市公所會勘審查結果，以民國（下同）93年5 月6 日北
    府農務字第0930358955號函發給農業用地作農業使用證明書
    ，嗣經被告查明系爭土地不符農業用地條件，遂以93年7 月
    20日（訴願決定誤為93年7 月30日）北府農務字第09305188
    30號函（下稱原處分），撤銷原核發之農業使用證明，原告
    不服於93年8 月11日提出申復，被告向行政院農業委員會（
    下稱農委會）請求釋示後，以93年12月9 日北府農牧字第09
    30817569號函拒絕核發農業使用證明，原告不服，提起訴願
    ，亦遭決定駁回，遂提起本件行政訴訟。
二、兩造聲明：
  (一)原告聲明：求為判決：
    1.撤銷原處分及訴願決定。
    2.訴訟費用由被告負擔。
  (二)被告聲明：求為判決如主文所示。
三、兩造之主張：
甲、原告之主張：
  (一)系爭土地於編定為「行水區、河川區」之前，應屬「農業用
    地」：訴願機關農委會函轉財政部93年11月17日台財稅字第
    09304563090 號函釋以「本案土地雖於44年之前為『旱』地
    目，可認定為農業用地，惟既於44年劃屬中和市都市○○○
    ○○道路用地、部分住宅區及住宅區，且當時主要計畫兼細
    部計畫、細部計畫已完成法定程序，縱於61年再改為行水區
    ，核與農委會90年10月8 日（90）農企字第900153204 號︰
    「原為農業用地經都市計畫變更為行水區、河川區之土地，
    在未依水利法徵收前，於移轉或繼承時，如經查明仍作農業
    使用且未違反水利法規及都市計畫書管制規定者，准予適用
    農業發展條例第37條及第38條規定，得申請不課徵土地增值
    稅或免徵遺產稅、贈與稅」之函釋暨農業發展條例施行細則
    第2 條第2 項規定，尚有不符。」為由，駁回訴願。惟查︰
  1.系爭土地雖於44年2 月19日發布都市計畫，使用分區○○○
    ○道路用地、部分住宅區』或『住宅區』，但該部分道路用
    地、部分住宅區已於61年再改為行水區，而農業發展條例係
    於62年9 月3 日始公布施行，系爭土地變更為行水區之際，
    農業發展條例尚未制定，自無從依該條例規定認定是否為農
    業用地，而應依當時有效之法律即土地法之規定，應以地目
    為準認定之，亦即地目為「田」、「旱」者即為「農地」，
    而當時農地之移轉並未規定應檢具自耕能力證明書僅具結，
    或出具保證書即可，直至62年1 月25日以後始規定核發自耕
    能力證明書，迄至農業發展條例公布施行，內政部62年10月
    15 日 發布「限制建地擴展辦法」之後，始從嚴規定「各鄉
    （鎮市區）公所接到申請自耕能力證明書之案件應即會同該
    管地政事務所切實查核，如申請人現在確實從事勞力耕作者
    始可照准，否則一概不准，如有核發不實應負刑事責任。．
    ．．」，系爭土地地目為「田」、「旱」符合當時農地之要
    件，自屬農業用地。
  2.都市計畫內之「行水區」，依司法院釋字第326 解釋︰「因
    地勢自然形成之河流，及因之而依水利法公告之原有「行水
    區」，雖在都市計畫使用區之範圍」，仍不屬於公共設施用
    地。故行政院85年3 月13日台（85）財字06867 號函釋示︰
    關於原為農業用地經都市計畫變更為行水區土地，在未依水
    利法徵收前，如經查明仍作農業使用且未違反水利法規及都
    市計畫書管制規定者，其於移轉或繼承時，准予仍有土地稅
    法第39條之2 第1 項及農業發展條例第31條（現行條文第37
    條）規定之適用一案，准予照辦。」本案雖與「原為農業用
    地經都市計畫變更為行水區土地」未盡相符，惟該行水區土
    地係於61年變更，依當時土地法規定之「農地」（農業發展
    條例尚未制定，以土地法第30條規定認定）無異，自宜認定
    「原為農業用地」；故而，縱因農業發展條例於89年1 月26
    日修正時，將都市計畫範圍內土地侷限於「農業區或保護區
     」 ，惟系爭土地編為行水區，既於該條例修正前依法已得
    認定為農業用地，豈得以事後之修法，變更「原為農業用地
    」之事實？何況，行水區土地，亦只能為原來之農業使用，
    被告會勘時查明「並無發現違反水利法情事」，且已核發農
    業用地作農業使用證明書，足徵「仍作農業使用且未違反水
    利法規及都市計畫管制規定」，自仍應有土地稅法第39條之
    2 第1 項規定之適用。
  (二)農業用地之認定，應有司法院釋字第566 解釋之適用：查土
    地是否為「原為農業用地」，依72年8 月3 日修正生效後之
    農業發展條例施行細則第14條規定，暨歷年來之行政釋例，
    雖均不包括於移轉時已依法編定為非農業使用者在內（財政
    部86年10月22日台財稅第861922200 號函參照），惟依司法
    院釋字第566 號︰「．．．。73年9 月7 日修正發布之同條
    例施行細則第21條後段關於家庭農場之農業用地，不包括於
    繼承或贈與時已依法編定為非農業使用者在內之規定，以及
    財政部73年11月8 日台財稅第62717 號函關於被繼承人死亡
    或贈與事實發生於修正農業發展條例施行細則發布施行之後
    者，應依該細則第21條規定，即凡已依法編定為非農業使用
    者，即不得適用農業發展條例第31條及遺產及贈與稅法第17
    條、第20條規定免徵遺產稅及贈與稅之函釋，使依法編為非
    農業使用之土地，於其定之使用期限前，仍繼續為從來之農
    業使用者，不能適用75年1 月6 日修正公布之農業發展條例
    第31條免徵遺產稅或贈與稅之規定及函釋，均係增加法律所
    無之限制，違反憲法第19條租稅法律主義，而與憲法保障人
    民財產權之意旨暨法律保留原則有違，應不再適用。」之解
    釋意旨，農業用地之定義，依農業發展條例第3 條第10 款
    規定，係指「供農作、森林、養殖、畜牧及與農業經營不可
    分離之房舍、曬場、農路、灌溉、排水及其他農用之土地」
    （迄至89年1 月26日前均未修正），可知，立法者當時並未
    限定該土地須為經依法編定為一定農牧、農業用途或田、旱
    地目，始為農業用地；質言之，73年9 月7 日發布之農業發
    展例施行細則第14條將農業用地限以耕地及編定為林業用地
    、養殖用地、水利用地及都市計畫內之農業區、保護區等限
    制，參照前揭司法院解釋，自「係增加法律所無之限制，違
    反憲法第19條租稅法律主義」與前揭解釋意旨明顯牴觸。然
    而，被告及訴願決定卻以前揭釋字第566 號解釋理由書首段
    即明載︰「本件解釋所由生之具體事件係發生於82年及85年
    間，自應適用當時有效之法令。查農業發展條例於72年8 月
    1 日修正公布，同條例施行細則亦於73年9 月7 日修正發布
    ，．．．。從而本解釋之適用法令，自應以此為範圍，至89
    年1 月26日同條例之再修正及同年6 月7 日同條例施行細則
    之再修正，均非本件具體事件所適用之法令，不在本解釋之
    範圍，合先敘明。」換言之，89年1 月6 日農業發展條例修
    正後，農業用地有較嚴謹之定義，明定都市計畫範圍內僅「
    農業區與保護區」之土地係屬農業用地，且「原細則第21條
    （按於本件爭訟應指第14條而言）業已刪除，故無該號解釋
    之適用。」惟︰
  1.本案之爭點在於，系爭土地於編定為「行水區、河川區」之
    前，是否「原為農業用地」？理應就該行水區之編定之時點
    ，適用當時有效之法令，始符法律不溯及既往原則。依農委
    會90年10月8 日（90）農企字第900153204 號函釋，得適用
    申請不課徵土地增值稅或免徵遺產稅、贈與稅之要件包括︰
    原為農業用地經都市計畫變更為行水區、河川區或洪水平
    原一級管制區者；未違反水利法規及都市計畫書管制者；
    仍作農業使用者，即為該當。所稱原為農業用地，理應包
    括農業發展條例制定前，得為農業使用之土地始合理。反之
    ，倘依訴願決定之見解，農業發展條例修正後，都市計畫範
    圍內僅「農業區與保護區」之土地係屬農業用地，則原為農
    業用地僅得局限於農業發展條例制定（72.8.1）後至該條例
    修正（89.1.26）前 ，經都市計畫變更為行水區，始得適用
    ，如此割裂適用法律，顯屬違誤。
  2.農業發展條例公布施行前，都市計畫內之行水區土地，依當
    時水利法第62條規定「主管機關為保護水道，得禁止左列各
    事項︰在行水區內建造或堆置足致妨礙水流之物。．．．
    」惟因政府無力徵收行水區土地，故實際上，農民於行水區
    土地上從事農業使用非常普遍，系爭土地位處新店溪畔，既
    無法為建築使用，倘此類土地不得認定為「於農業用地」，
    有與前揭解釋意旨牴觸而無效。
  (三)又被告及訴願決定認為系爭土地既於44年劃屬中和市都市○
    ○○○○道路用地、部分住宅區及住宅區且當時主要計畫兼
    細部計畫，細部計畫已完成法定程序，縱嗣後於61年再改行
    水區，核與農委會前揭函釋暨農業發展條例施行細則第2 條
    第2 項規定，尚有不符。然而，前揭施行細則第2 條第2 項
    規定，得視為農業用地之要件，係以1.農業地經依法律變更
    編定為非農業用地；2.在依法應完成之細部計畫尚未完成，
    無法依變更後之用地使用；3.經上開法律主管機關認定仍應
    依原來農業用地使用分區別或用地別管制使用者」為要件；
    其與本案有無前揭農委會（90）農企字第900153204 號函之
    適用之要件，包括︰1.原為農業用地經都市計畫變更為行水
    區、河川區或洪水平原一級管制區者；2.未違反水利法規及
    都市計畫書管制者；3.仍作農業使用者；兩者要件除原為農
    業用地相同外，其餘要件互不相同，自不得以「當時主要計
    畫兼細部計畫，細部計畫已完成法定程序」為由，否准本案
    之適用。
  (四)況且，系爭土地於編定為行水區前，有部分為道路用地，其
    於徵收前之移轉，依土地稅法第39條第1 項規定，亦屬免徵
    土地增值稅，但嗣後經都市計畫檢討變更為行水區後，反而
    不得減免，對於土地所有權人而言，行水區既不徵收，移轉
    時又須繳納鉅額土地增值稅，其合法權益無異遭受雙重剝奪
    ；再者，依區域計畫法編定之水利用地得認定為耕地以外之
    農業用地（現行農發條例細則第2條第2款參照），但同受水
    利法管制之都市計畫內之「行水區」卻不得認定為農業用地
    ，其間之差別待遇，顯然無法令人心服。
  (五)綜上所述，系爭土地於農業發展條例公布施行前，因都市計
    畫檢討變更後為行水區，受低窪地形及水利法之限制，於法
    與農地無異，自應符合原為農業用地之要件。
乙、被告之主張：
  (一)系爭土地於44 年2月19日即劃原「中和都市計畫」範圍內土
    地，其中長堤段19–3 、19–5 號土地使用分區○○○○道
    路用地、部份住宅區○○○○○段26號土地之使用分區則為
    「住宅區」。嗣於61年5 月9 日因「永和都市計畫」再分劃
    為行水區，迄今未變更，雖農業發展條例於62年9 月3 日始
    公佈施行，系爭土地於變更為行水區之際，農業發展條例尚
    未制定，惟系爭土地業已劃入都市計畫範圍，自受都市計畫
    法所規範，道路用地及住宅區，均非屬農業用地範疇。
  (二)原告雖主張系爭土地於實施都市計畫前原為農業用地，期間
    雖經法律變更為其他非農業用地，嗣後雖主要計畫再經檢討
    變更為行水區，受新店溪之低窪地形及水利法之限制，迄無
    法按變更後用途使用，應符合財政部台財稅字第0910453792
    號函釋而得視為農業用地等語。然經被告查明，系爭土地於
    44年劃屬中和都市計畫時，當時即發布主要計畫兼細部計畫
    ，細部計畫已完成法定程序，乃函請農委會釋示本案是否符
    合「農業發展條例施行細則」第2 條第2 款之規定。農委會
    以93年11月22日農企字第0930155323號函釋示：「查財政部
    前函略以『本部91年6 月24日台財稅字第0910453792號函．
    ．．』準此，本案土地雖於44年之前為旱地目可認定為農業
    用地，惟既於44年劃屬中和都市○○○○○道路用地、部份
    住宅區及住宅區，且當時發布主要計畫兼細部計畫，細部計
    畫已完成法定程序，縱嗣後於61年再改劃為行水區，核與上
    開函釋暨農業發展條例施行細則第2 條第2 項規定，尚有不
    符。」爰此，被告拒絕核發農業用地作農業使用證明，於法
    並無不合。
  (三)依農業發展條例施行細則第2 條規定，「水利用地」係依「
    區域計畫法」劃定為各種使用分區內編定之用地，屬「農業
    用地」之範圍，而「行水區」係依「都市計畫法」劃定之使
    用分區，依「都市計畫法劃定為農業區、保護區內之土地」
    ，屬於農業用地之範圍，而行水區並未列屬農業用地之範疇
    。系爭土地目前既非農業用地，於61年5 月9 日因「永和都
    市計畫」分劃為行水區前，係劃屬中和都市計畫之「部份道
    路用地、部份住宅區」及「住宅區」，均非屬農業用地，亦
    與農委會90年10月8 日農企字第0900153204號函示「原為農
    業用地」之規定不符，故非屬核發範疇。
  (四)綜上所述，原告主張顯不足採，本件訴訟為無理由。
    理  由
一、本件原告起訴時，被告之代表人為林錫耀，94年12月20日改
    由丙○○擔任，有被告提出之函文影本在卷足稽（見本院卷
    第42頁），茲據新任代表人聲明承受訴訟，核無不合，應予
    准許。又系爭土地係訴外人李進來所有，委由原告向被告申
    請農業用地作農業使用證明，被告逕列原告為申請人，爾後
    有關之函文往來甚至行政處分、訴願決定均以原告為相對人
    ，則原告提起本件行政訴訟尚難謂其無權源，均合先敘明。
二、查，中、永和行政區域尚未劃分之際，系爭土地於44年2 月
    19日即劃屬「中和都市計畫」範圍內土地，其中長堤段19–
    3 、19–5 號土地使用分區○○○○道路用地、部份住宅區
    」；另長堤段26號土地之使用分區則為「住宅區」。嗣中、
    永和行政區域於61年間劃分，系爭土地劃屬永和市，並於61
    年5 月9 日「永和都市計畫」而劃分為行水區，迄今未變更
    ，原告93年4 月間申請系爭土地之農業用地作農業使用證明
    ，被告依據永和市公所會勘審查結果，以93年5 月6 日北府
    農務字第0930358955號函發給農業用地作農業使用證明書，
    嗣被告應所屬稅捐稽徵處中和分處之請求再度審查，查得系
    爭土地之前開變更程序，認不符農業用地條件，遂以原處分
    撤銷原核發之農業使用證明，原告申復、訴願均遭駁回等情
    ，有土地登記簿謄本影本、永和市公所會勘審查結果、台北
    縣政府稅捐稽徵處中和分處函與上揭相關函文、原處分、訴
    願決定等附原處分卷、訴願卷可按，復為兩造所不爭執，自
    堪信為真實。從而，本件爭執點應為系爭土地是否屬農業用
    地而作農業使用？被告以原處分撤銷原核發之農業用地作農
    業使用證明是否合法？
三、按「農業用地作農業使用之認定標準，前2 項之農業用地作
    農業使用證明書或耕地符合土地使用管制規定證明書之申請
    、核發程序及其他應遵行事項之辦法，由中央主管機關會商
    有關機關定之。」、「本辦法所稱農業用地之範圍如下︰1.
    本條例第3 條第1 項第11款所稱之耕地。2.依區域計畫法劃
    定為各種使用分區內編定之林業用地、養殖用地、水利用地
    、生態保護用地、國土保安用地及供農路使用之道地目土地
    ，或上開分區內暫未依法編定用地別之土地。3.依區域計畫
    法劃定為特定農業區、一般農業區、山坡地保育區、森林區
    以外之分區內所編訂之農牧用地。4.依都市計畫法劃定為農
    業區、保護區內之土地。5.依國家公園法劃定為國家公園區
    內按各分區別及使用性質，經國家公園管理處會同有關機關
    認定合於前3 款規定之土地。」、「前項農業用地經依法變
    更編定為非農業用地，在依法應完成之細部計劃尚未完成，
    無法依變更後之用地使用，經主管機關認定仍應依原來農業
    用地使用分區別或用地別管制使用者，得適用本條例．．．
    不課徵土地增值稅、遺產稅、贈與稅、田賦」，分別為農業
    發展條例第39條第3 項、農業用地作農業使用認定及核發證
    明辦法第2 條、農業發展條例施行細則第2 條第2 項明定。
    從而，申請農業用地作農業使用證明必須合乎上開法令規定
    要件，始得准許。原告於93年4 月間就系爭土地申請農業用
    地作農業使用證明，被告受理後即應依當時有效之法律為審
    酌，而系爭土地雖於44年之前為旱地目可認定為農業用地，
    然於44年間因都市計畫而劃分為「部分道路用地、部分住宅
    區」及「住宅區」，且當時發布主要計畫兼細部計畫，細部
    計畫已完成法定程序，則系爭土地自完成都市計畫、細部計
    畫之程序後，即非所謂之農業用地，系爭土地嗣後於61年再
    改劃為行水區，仍無礙其自44年間完成都市計畫、細部計畫
    之程序至系爭土地61年改劃為行水區之前，均屬非農業用地
    之事實，自非農業發展條例第39條第3 項、農業用地作農業
    使用認定及核發證明辦法第2 條規定所稱之農業用地，被告
    對原告之申請，本應予以駁回，然卻因未仔細追蹤系爭土地
    之地目變更之前後始末而誤發，固有不當，其於事後查悉有
    誤而於法定期限內撤銷所核發之農業用地作農業使用證明，
    並非法之不許。原告雖為如事實欄所載之主張，惟查：
  (一)「本件解釋所由生之具體事件係發生於82年及85年間，自應
    適用當時有效之法令。查農業發展條例於72年8 月1 日修正
    公布，同條例施行細則亦於73年9 月7 日修正發布，嗣後同
    條例於75年1 月6 日雖修正公布第2 條，惟同條例施行細則
    並未修正。從而本解釋之適用法令，自應以此為範圍，至89
    年1 月26日同條例之再修正及同年6 月7 日同條例施行細則
    之再修正，均非本件具體事件所適用之法令，不在本解釋之
    範圍，合先敘明。」為司法院釋字第566 號解釋理由書明載
    ，故自89年1 月26日農業發展條例修正及同年6 月7 日同條
    例施行細則修正後，明確界定農業發展條例第3 條第1 項第
    10款所稱之農業用地、其法律依據及範圍，以配合區域計畫
    法及都市計畫法土地使用分區管制之規定。並依據該條例第
    39 條 第3 項規定，於89年7 月26日訂定「農業用地作農業
    使用認定及核發證明辦法」（92年7 月26日修訂），明確規
    範「農業用地」作農業使用之認定及核發證明辦法，農業用
    地已有嚴謹之定義，且原細則第21條亦已刪除，故應無上開
    解釋之適用，原告主張系爭土地有該號解釋之適用，顯屬誤
    會。
  (二)行政院85年3 月13日台（85）財字06867 號函雖為「關於原
    為農業用地經都市計畫變更為行水區土地，在未依水利法徵
    收前，如經查明仍作農業使用且未違反水利法規及都市計畫
    書管制規定者，其於移轉或繼承時，准予仍有土地稅法第39
    條之2 第1 項及農業發展條例第31條（現行條文第37條）規
    定之適用一案，准予照辦。」之釋示，然系爭土地於變更為
    行水區前係屬「部分道路用地、部分住宅區」及「住宅區」
    之非農業用地，自與上開函釋要件不合，無適用餘地；原告
    主張系爭土地之前既為農業使用，自不得以事後之修法，變
    更「原為農業用地」之事實，委不足取。
  (三)至有關農委會90年10月8 日農企字第900153204 號函釋都市
    計畫河川區、行水區或洪水平原一級管制區土地得適用農業
    發展條例第37條及第38條免稅之規定，係報奉行政院核示同
    意延續財政部85年函釋規定辦理，其符合該函釋規定之要件
    包括︰1.「原為農業用地」經都市計畫變更為河川區、行水
    區或洪水平原一級管制區。2.未違反水利法及都市計畫管制
    規定者。3.仍作農業使用，始足當之。又所稱「原為農業用
    地」，財政部於91年6 月24日台財稅字第091045 3792 號函
    釋略以︰「至如農業用地先經都市計畫變更為非農業用地，
    而於該次變更後業可按非農業使用分區編定利用，嗣後雖再
    經都市計畫檢討仍維持非農業使用分區編定，惟規定需完成
    細部計畫，始能按其編定用途使用者，其於繼承或移轉時，
    縱因細部計畫未完成而無法按變更後用途使用，並無前揭行
    政院函之適用。」系爭土地雖於44年之前為旱地目可認定為
    農業用地，惟既於44年劃屬中和都市計畫之「部分道路用地
    、部分住宅區」及「住宅區」，且當時發布主要計畫兼細部
    計畫，細部計畫已完成法定程序，縱嗣後於61年再改劃為行
    水區，其變更為行水區之前既非為農業用地，自與上開函釋
    要件不合，原告主張被告所為係割裂法律之適用，本件應有
    該函釋之適用，亦非有理。
  (四)原告又主張系爭土地於編定為行水區前，有部分為道路用地
    ，其於徵收前之移轉，依土地稅法第39條第1 項規定，亦屬
    免徵土地增值稅，但嗣後經都市計畫檢討變更為行水區後，
    反而不得減免，對於土地所有權人而言，行水區既不徵收，
    移轉時又須繳納鉅額土地增值稅，其合法權益無異遭受雙重
    剝奪；再者，依區域計畫法編定之水利用地得認定為耕地以
    外之農業用地（現行農發條例細則第2 條第2 款參照），但
    同受水利法管制之都市計畫內之「行水區」卻不得認定為農
    業用地，其間之差別待遇，顯然無法令人心服等語。查，水
    利用地及行水區之劃分各有其規範之法律依據，其目的不同
    ，法律為不同考量乃屬立法裁量之範疇，非被告所得置喙；
    再，土地之編定使用亦有其目的，既配合都市計劃之需而變
    更使用編定，茍無違法，縱因而影響嗣後適用相關法律之變
    更，亦無可預見其公平與否，然自不得因此即謂被告所為處
    分違法。
四、綜上所述，被告以原處分撤銷原誤發之農業使用證明，於法
    並無不合，訴願決定予以維持，亦無違誤。原告訴請撤銷原
    處分及訴願決定，為無理由，應予駁回。其餘兩造攻擊防禦
    方法，無礙本件判決結果，爰不予一一論述，併敘明之。
五、據上論結，本件原告之訴為無理由，爰依行政訴訟法第98條
    第3 項前段，判決如主文。
中    華    民    國    95     年     3     月    31  日
                        第三庭審判長法  官 姜素娥
                                    法  官 陳國成
                                   法  官 陳秀
上為正本係照原本作成。
如不服本判決，應於送達後20日內，向本院提出上訴狀並表明上
訴理由，如於本判決宣示後送達前提起上訴者，應於判決送達後
20日內補提上訴理由書（須按他造人數附繕本）。
中    華    民    國    95     年      3    月   31   日
                                    書記官 陳圓圓


司法院資訊處製作；財團法人民間司法改革基金會備份。
